【裁判字號】    97,上訴,1632
【裁判日期】    970828
【裁判案由】    偽造有價證券等
【裁判全文】
臺灣高等法院臺中分院刑事判決        97年度上訴字第1632號
上  訴  人
即  被  告  乙○○
指定辯護人  本院公設辯護人丁○○
上列上訴人因偽造有價證券等案件，不服臺灣臺中地方法院96年
度訴字第2615號中華民國97年5月16日第一審判決（起訴案號：
臺灣臺中地方法院檢察署95年度偵字第28772號），提起上訴，
本院判決如下：
    主  文
原判決關於偽造有價證券部分暨定應執行刑部分均撤銷。
乙○○意圖供行使之用，而偽造有價證券，處有期徒刑年貳月
；偽造如附表所示支票及「丙○○」印章壹枚，均沒收。
其他上訴駁回。
乙○○上訴駁回與撤銷改判部分所處之刑，應執行有期徒刑年
肆月；偽造如附表所示支票及「丙○○」印章壹枚，均沒收。
    犯罪事實
一、乙○○與丙○○原為夫妻，於民國（下同）79年間離婚，後
    乙○○因罹患腎疾，為洗腎就醫之便，於88年間搬遷至丙○○所有坐落在臺中市○○區○○路340巷2號3樓之19之房屋
    ，與丙○○同住。詎乙○○因積欠王耀誠若干債務，為供清
    償上開債務之用，竟意圖為自己不法之所有，於95年6月上
    旬某日，在上開住處內，竊取丙○○所向前誠泰銀行中港分
    行（現已合併至新光銀行中港分行）申領、帳號為00000000
    00000、票號JB0000000號之空白支票1紙，並另於不詳之時
    地，委由不知情之第三人偽刻丙○○之印章1枚後，於95年6
    月10日前後之某日，意圖供行使之用，在臺中市○○區○○
    路340巷2號大樓旁之統一超商便利商店前，偽以丙○○之名
    義，將所偽刻之丙○○印章蓋用在上述空白支票之發票人欄
    ，並填載發票日95年7月25日、金額新臺幣（下同）21萬元
    ，而完成偽造支票行為後，再背書交付給王耀誠，王耀誠則
    將該紙支票轉託劉旭娟提示，後因丙○○申報掛失止付，不
    獲付款而退票。乃乙○○明知上開票號JB0000000之支票，
    係其偽造後交付給王耀誠以供清償債務，竟意圖使王耀誠受
    刑事處分，而於95年8月14日上午9時33分許，在臺灣臺中地
    方法院檢察署第4偵查庭內，向該署檢察事務官虛構王耀誠
    於95年6月8日至12日間某日，在上開福科路附近「愛買量販
    店」對面一處茶行內，竊取上述支票而偽造支票等犯罪事實
    ，而誣告王耀誠涉嫌竊盜等罪名，致該署檢察官對王耀誠發
    動偵查程序，足使王耀誠有受刑事處分之危險。
二、案經丙○○訴由臺中市警察局第三分局報請臺灣臺中地方法
    院檢察署檢察官偵查及該署檢察官自動檢舉偵查起訴。
    理    由
壹、證據能力部分：
  一、本件被告以外之人即證人丙○○、陳玉如、劉旭娟、林炳
      杉等人於偵查中向檢察官所為經具結之證詞，因核無顯不
      可信之情況，均得為證據。
  二、又證人王耀誠屢經原審傳喚、拘提無著，有所在不明而無
      法傳喚之情形，惟其受司法警察調查時所為之陳述，經證
      明具有可信之特別情況，且為證明被告犯罪事實存否所必
      要者（以上詳如後述），故亦得為證據。
貳、實體部分：
  一、訊據上訴人即被告（以下簡稱被告）乙○○雖供承於95年
      6 月上旬某日，在上開住處內，拿取丙○○所申領之空白
      支票1紙，並填載發票日、金額及背書，且於前述時地申
      告王耀誠涉嫌竊盜、偽造有價證券罪等情節；惟矢口否認
      前揭犯行，辯稱：丙○○所申領之支票，原即同意供其使
      用，自無竊盜可言；又該紙支票經其填載發票日、金額及
      背書後，尚未蓋用丙○○之印章，即於95年6月8日至10日
      左右，在臺中巿福科路上一家茶之軒泡沫紅茶店內遭王耀
      誠竊走，而非其偽刻印章後所偽造，且其拿取丙○○該紙
      支票之目的，原欲持向友人戊○○調現以支付興富發建設
      股份有限公司（下稱興富發公司）之房屋價金，尚待戊○○回覆可否調現後，始決定請丙○○在該紙支票上用印；
      另其發現該紙支票遭王耀誠竊走後，多次撥打電話要求王
      耀誠返還，因王耀誠置之不理，始提出告訴，絕未虛構王
      耀誠涉嫌竊盜、偽造有價證券等犯罪事實云云。
  二、經查：
      (一)被告與丙○○原為夫妻，79年間離異，後被告為洗腎就
        醫之便，於88年間搬遷至前址丙○○所有之房屋同住，
        及丙○○向前誠泰銀行中港分行所申領、帳號為000000
        0000000之支票，由其個人保管、使用，並未同意或授
        權被告可自行簽發使用，惟被告應知其空白支票置於何
        處，該紙票號為JB0000000號之支票非其交給被告使用
        ，事前亦無同意或授權被告可簽發該紙支票，直到95年
        7月25日經銀行通知時，始知遺失該紙支票並遭人冒名
        偽造簽發該紙支票，支票上所蓋用之印章非其所有，故
        掛失止付，且至今仍與被告一同居住在上址等情節，業
        據證人丙○○於偵、審中數度具結供明在卷（見95年度
        他字第5387號卷第24頁背面－26頁、第58－60頁、原審
        卷第56－64頁），前後所述一致，再參以其間曾有婚姻
        關係、證人復同意被告同住以利就醫等特殊情誼，即知
        丙○○不致蓄意誣陷被告，其證詞屬實可採。另一方面
        ，被告於警詢時供述其係於95年6月10日左右，在上址
        之房間內，取得該紙空白支票（見臺中巿警察局第三分
        局之警卷第2頁），又於檢察官訊問時坦承未經丙○○
        之同意即拿取該紙支票（見上開他字卷第39頁），此等
        自白因核與丙○○上開證詞相符，顯屬實而可採。故被
        告意圖為自己不法之所有，於95年6月上旬某日，在上
        開住處內，竊取丙○○所有該紙空白支票之犯行，已明
        確無疑；至其辯稱上述支票有經丙○○之首肯而一同使
        用，所為並非竊盜云云，則非事實。
      (二)又前述空白支票經偽造如附表所示，最終由王耀誠交付
        劉旭娟，委其於95年7月25日提示，然因丙○○申報掛
        失止付，不獲付款而退票等事實，除有丙○○之前述證
        詞可憑外，並經該銀行承辦人陳玉如及劉旭娟於檢察官
        訊問時結證無誤（見上開他字卷第26頁），且有新光銀
        行中港分行以96年1月24日新光銀中港字第96055號函檢
        送上開帳戶之基本資料、遺失票據申報書、資金往來明
        細、該紙支票正反面影本暨退票理由單（見上開他字卷
        第31－37頁）及票據掛失止付通知書、掛失止付票據提
        示人資料查報表等影本各1紙（見上開警卷第20、27頁
        ）附卷可佐。
      (三)依上開調查所得，可知該紙票號為JB0000000號之支票
        最初係為被告從丙○○處竊取而來，最後則由王耀誠取
        得而委由劉旭娟提示；此外，再遍觀卷證，並無任何事
        證可認尚有其他第三者曾於被告至王耀誠之間取得、持
        有過該紙支票；本院因認該紙支票於被告向丙○○竊來
        後，其後手即為王耀誠，換言之，假丙○○之名義而偽
        造該紙支票者，若非被告，即係王耀誠，或其等共同為
        之。然被告辯稱該紙支票係於95年6月8日至10日左右，
        在臺中巿福科路上一家茶之軒泡沫紅茶店內，遭王耀誠
        竊走，而非其偽刻印章後所偽造云云，已見前述；而王
        耀誠則於95年8月14日警詢時陳述：因被告投資股票，
        他先為被告墊款，被告為清償債務，遂於95年6月10日
        前後之某日，在臺中市○○區○○路340巷2號大樓旁之
        統一超商便利商店前，拿出前述之空白支票，當場填寫
        發票日、金額及背書後交付給他，他再轉請劉旭娟提示
        該紙支票等語（見上開警卷第6－9頁）；二者所言，互
        相矛盾，再參酌臺灣臺中地方法院檢察署95年度偵字第
        16480號案之卷證資料，因被告曾於95年3月1日另案告
        訴王耀誠與案外人趙文義共同涉嫌刑法之妨害自由、強
        制等罪，於95年6、7月間仍在偵查中，故謂被告與王耀
        誠共同偽造如附表所示之支票，更無可能。今王耀誠雖
        因所在不明而無法傳喚，致無從直接加以審理，惟其於
        95年8月14日受司法警察調查時所為之陳述，經證明具
        有可信之特別情況，詳如下述，且為證明被告犯罪事實
        存否所必要者，故予採為判斷本件事實之基礎
        1.關於王耀誠所陳述對被告享有債權乙節，有其於偵查
          中所提出經被告簽名、按捺指印並記載面額為30萬元
          之本票1紙附卷可稽（見上開他字卷第45頁），不論
          該紙本票有效與否，王耀誠主張被告積欠其債務之事
          ，畢竟言而有徵。
        2.證人劉旭娟於檢察官訊問時具結證述：如附表所示之
          支票乃王耀誠於95年7月初在她住處交付給她，託她
          提示兌現後再將票款交給王耀誠，當初王耀誠交付支
          票時，票背即已有「乙○○」之背書，但她並不認識
          乙○○為何人等語（見前開偵查卷第26頁背面）。可
          見王耀誠與劉旭娟之間，只是單純委任取款之關係，
          並非欲利用該紙支票進行任何交易，王耀誠之目的乃
          欲終局地獲取票款金額，則王耀誠斷無可能別事偽刻
          丙○○之印章後偽造支票而提示，致其本人不僅不能
          兌現票款，還與所託之劉旭娟無端受有遭刑事追訴處
          罰之危險。
        3.被告於警詢及檢察官訊問時，供述該紙支票之發票日
          95年7月25日、金額21萬元等事項均為其記載，且票
          背之「乙○○」背書亦係其本人所為等語（見上開警
          卷第3頁、他字卷第53頁），因核與丙○○於偵查中
          證稱該紙支票上之字跡很像是被告所寫等語相符（見
          上開他字卷第25頁）相符，且該紙支票確係被告從丙○○處所竊得，亦已得證有如上述，故被告上開自白
          應與事實相符，而可採為證據。由是觀之，被告竊取
          該紙支票之目的，乃欲簽發後供其行使之用，且已著
          手實施。
        4.證人丙○○於原審具結後為證時，曾證稱：上開甲存
          帳戶之印鑑章，因擔心遺失，她是放在個人之皮包內
          ，通常都隨身攜帶，只有在短暫外出時，才不會帶皮
          包出去，且上述她如何保管印章之情形，被告應該知
          情等語（見原審卷第63－64頁）。在此情形下，包括
          被告在內，任何人欲取得丙○○簽發上述甲存帳戶支
          票之印鑑章，均極為不易，欲簽發該紙支票以行使者
          ，勢須偽造丙○○之印章，由此可見真正犯案之人其
          強烈之犯罪動機。然如前述，被告竊得該紙支票後，
          已有填載部分應記載事項，而將欲簽發該紙支票以行
          使之動機具體地表徵於外；反觀王耀誠方面，實乏理
          由可以圓滿說明其於不難理解使用偽造之印章簽發支
          票勢必難以兌現，且可能直接招致自己成為刑事犯罪
          調查對象之情況下，竟還牽累劉旭娟一同陷入此等危
          險之地位。亦即，在當時被告與王耀誠之間尚有95年
          度偵字第16480號案件涉訟下，王耀誠當知不論是被
          告抑或丙○○均不可能同意讓印鑑章不符之支票兌現
          ，偽造丙○○之印章以偽造附表所示之支票後提示，
          只是徒然使自己當然成為刑事犯罪受調查之對象而已
          ，別無益處，故本院實難置信被告辯稱該紙支票遭王
          耀誠竊取並偽造簽發支票等語可能為真。
        5.前揭王耀誠於95年8月14日警詢時之陳述，事涉被告
          有無偽造如附表所示之支票，及其於同日上午9時33
          分許，在臺灣臺中地方法院檢察署第4偵查庭內，向
          該署檢察事務官申告王耀誠所涉竊盜、偽造有價證券
          等犯罪事實有無虛構誣告，乃證明被告犯罪事實存否
          所必要者，甚為明確。
        6.王耀誠於95年8月14日受司法警察調查時所為之陳述
          ，得為證據，且可信為真。從而，應係被告於竊得該
          紙空白支票後，另於不詳時地，委由不知情之第三者
          偽刻丙○○之印章1枚，再於95年6月10日前後之某日
          ，在臺中市○○區○○路340巷2號大樓旁之統一超商
          便利商店前，將所偽刻之丙○○印章蓋用在上述空白
          支票上，並填載發票日95年7月25日、金額新臺幣（
          下同）21萬元等應記載事項，而偽造丙○○之名義簽
          發如附表所示之支票後，再背書交付給王耀誠，以為
          清償債務之用；被告之前開辯解，殊非可採。
      (四)被告於95年8月14日上午9時33分許，在臺灣臺中地方法
        院檢察署第4偵查庭內，向該署檢察事務官申告王耀誠
        於95年6月8日至12日間某日，在上開福科路附近「愛買
        量販店」對面一處茶行內，竊取上述支票而偽造發票等
        犯罪事實，此有該日訊問筆錄在卷可憑（見上開他字卷
        第3－4頁）。但實係被告為向王耀誠清償債務，而偽造
        丙○○之印章以偽造如附表所示之支票，交付給王耀誠
        等事實，業經調查得證詳如前述。故被告顯係意圖使王
        耀誠受刑事處分，而虛構王耀誠涉嫌上述犯罪事實，此
        舉使該署檢察官對王耀誠發動偵查程序，足致王耀誠有
        受刑事處分之危險，應構成刑法之誣告罪；至被告辯解
        並無誣告云云，顯非實情，本院不採。
      (五)被告雖復辯稱前揭支票確係與王耀誠會晤後而失竊，並
        有報案云云，且舉臺中巿警察局第六分局之書函為據（
        見上開他字卷第10頁），復經當初受理其報案之警員林
        炳杉於檢察官訊問時具結證述：被告係於95年7月3日至
        臺中巿警察局第六分局協和派出所報案，稱於同年6月8
        日遺失支票等語（見上開他字卷第64頁），而可認其曾
        有上開報案指稱遺失支票之事實。惟查，丙○○於檢察
        官訊問時曾證述：她於95年7月25日當天前往銀行辦理
        掛失止付時，銀行行員曾告訴她「前一天乙○○就把報
        案證明到銀行說要報理掛失止付」等語（見上開他字卷
        第59頁），則倘被告於前一天至銀行能辦成掛失止付時
        ，丙○○恐將不知支票失竊及遭偽造等事實，故被告報
        案之動機為何，實值揣測。再者，本件之所以認定被告
        確有竊取丙○○之空白支票，進而偽造如附表所示，及
        誣告王耀誠涉嫌竊盜、偽造有價證券等犯行，其相關調
        查所得之證據資料及心證，業已一一說明如前述；儘管
        被告曾有上開報案之事實，但不論其動機為何，僅此一
        端並不足使本院推翻上開調查所得，也不影響本件根據
        此等調查結果所為之判斷，就上開被告報案部分，尚不
        足為被告有利之認定。
      (六)被告雖舉證人戊○○證明其本欲持系爭支票調現，且欲
        待證人戊○○回覆可調現後，始決定請丙○○蓋用支票
        等情，惟經證人戊○○於本院到庭行交互詰問時證稱：
        「（問：是否與被告金錢往來？）有。被告向我借錢。
        ‧‧‧（問：九十五年時候被告有沒有向你借錢？）應
        該有吧。（問：被告以何方式向你借錢？）匯款比較少
        ，大部分拿現金。（問：借錢經過如何？）大約時間我
        不確定，但被告告訴我有買一個預售屋，等到房子過戶
        後賣掉被告就有錢可以還我，叫我先開壹張支票給他繳
        房屋期款。票面金額我要查，但大約有二十萬元左右。
        （問：當時請被告提供擔保？）有，我開票時，被告說
        票到期之前他會將錢匯入我甲存帳戶中，讓房屋公司兌
        現。（問：過程中被告是否拿其他支票向你調現過？）
        有。但不多，只是零星的票，面額大約是一、二、三、
        五萬。（問：被告拿來的票是何人所有？）不知道，客
        票。（問：被告說要拿被告太太之系爭支票向你調現？
        是否有此事？『提示附卷系爭支票票號JB0000000號、
        面額二十一萬元支票』是否見過該支票？）被告只有說
        到時要拿錢到我甲存帳戶去存讓建設公司兌現。我沒有
        見過這張票。（問：過程中你有沒有收到被告前妻丙○○的票？）沒有收過。」等語（見本院卷第36頁），並
        無從證明系爭票號JB0000000號支票與證人戊○○有何
        關聯，且無從以證人戊○○之上開證述為有利於被告之
        認定，併此敘明。
      (七)綜合上述，被告竊取丙○○之空白支票，並偽造其印章
        ，進而偽以丙○○之名義簽發如附表所示之支票，再行
        使交付給王耀誠以清償債務，另誣告王耀誠涉嫌竊盜、
        偽造有價證券等犯行，已事證明確，足可認定。
  三、新舊法比較：
      按行為後法律有變更者，適用行為時之法律。但行為後之
      法律有利於行為人者，適用最有利於行為人之法律，修正
      後刑法第2條第1項定有明文。查刑法業於94年2月2日修正
      公布，並自95年7月1日起施行，法律有下列變更，爰比較
      新舊法如下：
      (一)關於牽連犯部分，修正後刑法第55條已予刪除，惟被告
        所犯竊盜及偽造有價證券等部分，係於新法施行前所為
        ，故以修正前之規定較有利於被告。
      (二)又刑法第33條第5款關於罰金刑之規定，由「罰金：銀
        元一元以上」，修正為「罰金：新臺幣一千元以上，以
        百元計算之」。而被告所犯竊盜及偽造有價證券等罪，
        均有罰金刑之規定，經比較新、舊法結果，亦以行為時
        法即修正前刑法第33條第5款之規定，較有利於被告。
      (三)定應執行刑部分，修正前刑法第51條第5款係規定：「
        宣告多數有期徒刑者，於各刑中之最長期以上，各刑合
        併之刑期以下，定其刑期。但不得逾二十年。」修正後
        之規定則為：「宣告多數有期徒刑者，於各刑中之最長
        期以上，各刑合併之刑期以下，定其刑期。但不得逾三
        十年」，經予比較後，亦以修正前舊法之規定較有利於
        被告。
      (四)經綜合比較之結果，被告所犯竊盜及偽造有價證券等罪
        及定應執行刑部分，應適用修正前上開刑法之規定。
  四、核被告乙○○所為，係犯刑法第320條第1項之竊盜罪、第
      201條第1項之偽造有價證券罪、第169條第1項之誣告罪。
      被告偽造丙○○之印章乃其偽造有價證券之階段行為；其
      在所竊得之空白支票上蓋用偽造之丙○○印章而偽造其印
      文，則係偽造有價證券之一部；其偽造有價證券後復持以
      行使，其行使行為吸收於偽造行為之中，均不另論罪。又
      被告利用不知情之第三者偽刻丙○○之印章，為間接正犯
      。再者，被告所犯之竊盜、偽造有價證券等2罪間，因有
      方法、目的之牽連關係，為修正前刑法第55條所規定之牽
      連犯，應依該條規定，從一重之偽造有價證券罪處斷。另
      其所犯偽造有價證券罪及誣告罪，犯意各別，行為互殊，
      應分論併罰。原審判決關於被告誣告部分，認被告罪證明
      確，依刑法第169條第1項之規定，並審酌考量其犯罪之動
      機、對王耀誠所造成之危害及其行為手段、方法、矢口否
      認犯行之態度等一切情狀後，量處被告有期徒刑捌月，並
      依中華民國九十六年罪犯減刑條例第3條第1項第15款之規
      定，以該條例第2條第1項第3款所定，減為有期徒刑四月
      ，核其認事用法均無不當，量刑亦稱妥適，被告上訴否認
      誣告，指摘原審判決不當，依上開理由欄貳之二所述，顯
      無理由，應予駁回。另原審判決關於被告偽造有價證券部
      分，認被告罪證明確，予以論罪科刑，固非無見，惟原審
      判決關於被告所偽造之如附表所示之支票1紙，依刑法第
      205條之規定，不問屬於被告與否，應予沒收，原審竟未
      予以宣告沒收即有未洽；而偽造之「丙○○」印文枚，
      如就支票部分予以宣告沒收，應認已包括在內，毋庸重為
      沒收之宣告（最高法院63年台上字第2707號判例參照），
      原審竟僅單獨就偽造之「丙○○」印文枚予以沒收，顯
      有未洽。被告上訴空言否認偽造有價證券犯行，依前開理
      由欄貳之二所述，亦顯無理由，惟原審判決關於被告偽造
      有價證券部分，既有上開可議之處，自應由本院將原審判
      決關於偽造有價證券部分暨定應執行刑部分予以撤銷改判
      。爰審酌被告不感念前妻丙○○接納同住以利就醫，反而
      加害丙○○，還設詞誣陷他人，惡性不輕，並再考量其犯
      罪之動機、偽造支票之金額、及其行為手段、方法、矢口
      否認犯行之態度等一切情狀後，量處有期徒刑年貳月，
      並與上開上訴駁回部分所處之有期徒刑部分，定其應執行
      刑為有期徒刑年肆月。至被告所偽造之丙○○印章1枚
      ，並無證據可認已經滅失，與如附表所示偽造之支票，不
      問屬於被告與否，應分別依依刑法第219條、第205條之規
      定，予以宣告沒收。而偽造之「丙○○」印文枚，因支
      票部分業已宣告沒收，認已包括在內，毋庸重為沒收之宣
      告附予敘明。
據上論斷，應依刑事訴訟法第368條、第369條第1項前段、第364
條、第29 9條第1項前段，刑法第2條第1項前段、第320條第1項
、第201條第1項、（修正前）第55條、（修正前）第51條第5款
、第205條、第219條，刑法施行法第1條之1，判決如主文。
本案經檢察官甲○○到庭執行職務。
中    華    民    國    97    年    8     月    28    日
            刑事第二庭    審判長法  官  李  璋  鵬
                                法  官  胡  森  田
                                法  官  胡  忠  文
上列正本證明與原本無異。
如不服本判決應於收受送達後十日內向本院提出上訴書狀，其未
敘述上訴之理由者並得於提起上訴後十日內向本院補提理由書（
均須按他造當事人之人數附繕本）。
                                書記官  陳  文  琴
中    華    民    國    97    年    8     月    28    日
附錄論罪科刑法條
刑法第320條（普通竊盜罪、竊佔罪）：
意圖為自己或第三人不法之所有，而竊取他人之動產者，為竊盜
罪，處5年以下有期徒刑、拘役或5百元以下罰金。
意圖為自己或第三人不法之利益，而竊佔他人之不動產者，依前
項之規定處斷。
前二項之未遂犯罰之。
刑法第201條（有價證券之偽造變造與行使罪）：
意圖供行使之用，而偽造、變造公債票、公司股票或其他有價證
券者，處3年以上10年以下有期徒刑，得併科3千元以下罰金。
行使偽造、變造之公債票、公司股票或其他有價證券，或意圖供
行使之用，而收集或交付於人者，處1年以上7年以下有期徒刑，
得併科3千元以下罰金。
附表：
┌────┬───┬────┬───┬────┬───┐
│支票號碼│發票日│票載金額│發票名│付款人  │帳  號│
│        │      │(新臺幣)│義  人│        │      │
├────┼───┼────┼───┼────┼───┤
│JB027385│95年7 │21萬元  │丙○○│誠泰銀行│300107│
│0       │月25日│        │      │中港分行│450   │
└────┴───┴────┴───┴────┴───┘
得上訴。


司法院資訊處製作；財團法人民間司法改革基金會備份。
